臺灣高等法院臺中分院民事判決　九十三年度上字第六五號
　　　上　訴　人　丁○○
　　　訴訟代理人　乙○○
　　　被上訴人　　丙○○
　　　複　代理人　甲○○
右當事人間請求債務人異議之訴等事件，上訴人對於中華民國九十三年一月三十日臺
灣彰化地方法院九十二年訴字第一○三○號第一審判決提起上訴，本院於民國九十三
年四月十四日言詞辯論終結，玆判決如左：
      主      文
原判決廢棄。
被上訴人在第一審之訴駁回。
第一、二審訴訟費用，由被上訴人負擔。
      事實及理由
一、被上訴人主張：上訴人依台灣彰化地方法院（以下稱彰化地院）八十七年度拍字
    第一三○二號民事裁定，聲請九十二年度執字第一○二五六號拍賣抵押物強制執
    行事件，查封被上訴人所有坐落如原判決附表所示之三筆土地（以下稱系爭土地
    ），因被上訴人大部分時間均在大陸地區，未接獲通知，迨最近返台，始發現上
    訴人所持有由被上訴人與其父蕭總為共同發票人，發票日民國（以下同）八十五
    年十月九日、票面金額新台幣（以下同）六十萬元、到期日八十六年一月九日之
　　本票（以下稱系爭本票），為被上訴人之父蕭總所偽造，其父蕭總並盜用被上訴
　　人之印鑑章、印鑑證明書與土地所有權狀，於八十五年十月七日，為擔保該六十
　　萬元債權，將系爭土地設定抵押權（以下稱系爭抵押權）與上訴人。被上訴人並
　　未簽發系爭本票向上訴人借款，亦未同意設定系爭抵押權，則兩造間之消費借貸
　　及抵押權設定，即屬無效。又兩造對系爭本票債權之合法性有爭執，被上訴人在
　　私法上之地位陷於不安之狀態，自得提起確認系爭本票債權不存在之訴等情，爰
　　依民法第一百十三條、第七百六十七條、強制執行法第十四條第二項規定。求為
　　確認上訴人持有之系爭本票債權對被上訴人不存在。並命上訴人應將系爭抵押權
　　設定登記予以塗銷。及彰化地院九十二年度執字第一０二五六號拍賣抵押物強制
　　執行事件，就被上訴人所有系爭土地所為之強制執行程序應予撤銷之判決。
二、上訴人則以：被上訴人授權其父蕭總簽發系爭本票，及設定系爭抵押權，由上訴
    人於八十八年間聲請拍賣系爭土地時，被上訴人未表示異議，及至被上訴人之父
    蕭總九十一年十二月二十八日死亡後始提起本件訴訟可證。縱被上訴人未授權設
    定系爭抵押權，因被上訴人交付所有權狀正本、印鑑章、印鑑證明予被上訴人之
    父蕭總，亦構成表見代理，應負授權人責任等語，資為抗辯。
三、查，系爭本票及系爭抵押權，均由被上訴人之父蕭總所為，且被上訴人將印鑑證
　　明、印鑑章交付被上訴人之父蕭總，為兩造所不爭執，自堪信為真實。本件首應
　　審究者為被上訴人是否授權其父蕭總持其所有系爭土地所有權狀、印章及印鑑證
　　明向上訴人借款六十萬元，而同意以其所有系爭土地設定系爭抵押權。玆分述如
　　后：
  (一)被上訴人之印鑑證明係由被上訴人於八十二年十月十三日所申請，有彰化縣社頭
    鄉戶政事務所檢送之印鑑證明申請書可稽（見原審卷一０二至一０三頁）。而被
    上訴人並稱申請四份印鑑證明書交由其父蕭總，而系爭土地係其服役時，由家人
    買受，其未見過所有權狀等語明確（見原審卷九六頁），被上訴人嗣並具狀陳稱
    系爭土地為其父蕭總所購買，贈與被上訴人，因被上訴人在大陸地區，將系爭土
    地所有權狀、印章交與其父蕭總保管（見原審卷一四九頁）。雖被上訴人稱其常
    年在大陸地區經商等語，惟每年均有返回台灣地區，有被上訴人入出國日期證明
    書在卷足憑（見原審卷三四頁）。其中八十三年四月二十八日入境，八十三年八
    月一日出境；八十三年十二月二十日入境，八十四年二月二十三日出境；八十四
    年八月一日入境，八十四年八月十九日出境；八十五年一月三十一日入境，八十
    五年二月十五日出境，八十五年八月二十二日入境，八十五年八月三十一日出境
    ，而被上訴人所有坐落彰化縣社頭鄉○○○段第一七六之一號土地（以下稱一六
    七之一號土地），於八十五年七月十七日辦理分割登記，有土地登記申請書附卷
    可證（見原審卷二八頁至三三頁），被上訴人於八十五年七月十七日辦理一六七
    之一號土地分割，自可於八十四年八月一日入境，或八十五年一月三十一日入境
　　時辦理申請印鑑證明，無需於約三年前即八十二年十月十三日即申請印鑑證明書
　　四份，交付其父蕭總保管。可認被上訴人於八十二年十月十三日申請印鑑證明，
　　並將印章交付其父蕭總，非僅委任其父辦理一六七號土地分割而已。自不能以八
　　十五年七月十七日辦理一六七之一號土地分割，係以八十二年十月十三日所申請
　　印鑑證明，即認被上訴人交付印鑑證明、印章與其父蕭總，僅係辦理一六七號土
　　地之分割而已。是被上訴人以其交付印章、印鑑證明與其父，僅係委任其父蕭總
　　辦理一六七之一號土地分割云云，不足採取。
  (二)系爭本票發票日為八十五年十月九日，系爭土地設定抵押權登記之日期為八十五
    年十月七日，有本票、土地登記申請書、土地登記簿謄本在卷可證（見原審卷一
    六至一八頁、五九、六四、七一頁），彰化地院於八十七年十二月十一日以八十
    七年度拍字第一三０二號民事裁定准許上訴人拍賣被上訴人所有系爭土地時（見
    原審卷一三至一四頁），上訴人並據以向彰化地院聲請八十八年度執字第一五二
    二號拍賣抵押物強制執行事件，於八十八年三月十日查封系爭土地，有土地登記
    簿謄本附卷可稽（見原審卷五六、六三、七０頁），該八十八年度執字第一五二
    二號拍賣抵押物強制執行事件，八十八年四月三日執行筆錄表示鑑價意見，有被
    上訴人之印文，據被上訴人稱係被上訴人之父或家人所蓋（見原審卷一四九頁）
    ，在此期間，被上訴人於八十七年十二月一日入境，八十七年十二月十五日出境
    ；八十七年十二月二十一日入境，八十七年十二月二十四日出境（見原審卷三四
　　頁），被上訴人具狀陳稱：於彰化地院八十七年拍字第一三０二號民事裁定，及
　　八十八年度執字第一五二二號拍賣抵押物強制執行事件，由其父蕭總代為領取，
　　或由其自大陸地區返台時，前往派出所領取（見原審卷一０九頁）。由上事證，
　　被上訴人多次返台，並曾領取彰化地院八十八年度執字第一五二二號拍賣抵押物
　　強制執行之通知，其竟無異議。被上訴人之父蕭總於九十一年十二月二十八日死
　　亡（見原審卷九一頁）後，先於九十一年十二月二十八日具狀拋棄繼承（見原審
　　卷一一四頁），被上訴人之父蕭總於九十一年十二月二十八日死亡前，何以未見
　　被上訴人就前開拍賣抵押物裁定抗告，或提起確認債權不存在，請求塗銷抵押權
　　登記等訴訟，於彰化地院民事執行處以八十八年度執字第一五二二號拍賣抵押物
　　強制執行事件欲拍賣系爭土地時，亦未見被上訴人異議，迨至彰化地院九十二年
　　度執字第一０二五六號拍賣抵押物強制執行事件欲拍賣系爭土地時（見原審卷一
　　五頁，民事執行處查封登記函），始於九十二年十一月二十四日提起本件訴訟（
　　見原審卷三至十一頁之起訴狀），主張係其父蕭總偽造其名義簽發系爭本票，並
　　設定系爭抵押權，已有可疑。自簽發系爭本票及設定系爭抵押權，前後長達七年
　　之久，被上訴人每年均返台多次，若謂被上訴人不知其父蕭總持其所有系爭土地
　　所有權狀、印鑑章、印鑑證明為被上訴人設定系爭抵押權，並以其名義簽發系爭
　　本票，孰能置信？
　(三)按借據內印章及作押房契均屬真正，雖由他人代為立據，而除有確切反證外，自
　　應推定為本人授權（最高法院三十七年上字第八八一六號判例參照），而土地所
　　有權狀、印鑑證明、印鑑章等，為辦理抵押借款所必需之重要文件，被上訴人與
　　蕭總係父子關係，被上訴人不僅將系爭土地所有權狀交付其父蕭總，且將印鑑證
　　明、印鑑章交付其父蕭總，而系爭土地又係其父所贈與，於其父蕭總以其名義設
　　定系爭抵押權，簽發系爭本票向上訴人借款，長達七年期間，被上訴人每年均自
　　大陸地區返國，於彰化地院八十七年拍字第一三０二號民事裁定，及八十八年度
　　執字第一五二二號拍賣抵押物強制執行事件，由其父蕭總代為領取，或由其自大
　　陸地區返台時，前往派出所領取通知，已如前述，對於系爭土地遭查封拍賣竟未
　　異議，益見被上訴人交付系爭土地所有權狀、印鑑章、印鑑證明等物與其父蕭總
　　設定系爭抵押權登記，並簽發系爭本票，係經被上訴人授權，要無疑義。上訴人
　　抗辯被上訴人授權其父蕭總簽發系爭本票，及設定系爭抵押權等語，應可採信。
　　被上訴人主張系爭抵押權係其父蕭總在系爭本票上盜蓋其交付之印章，並持系爭
　　土地所有權狀、印鑑章、印鑑證明設定系爭抵押權，未經被上訴人同意云云，即
　　不足取。
  (四)被上訴人既授權其父蕭總簽發系爭本票，及辦理系爭抵押權，則簽發系爭本票及
    辦理系爭抵押權時，自不需被上訴人親自為之，系爭本票被上訴人丙○○之字跡
    ，與被上訴人所書寫之字跡是否相同，及設定系爭抵押權時有無在場，均不影響
    其效力，是證人蕭水榮證稱辦理系爭抵押權時，被上訴人未到場辦理等語，尚無
　　法推翻被上訴人授權其父蕭總設定系爭抵押權之事實。
四、綜上所述，被上訴人既授權其父蕭總簽發系爭本票，設定系爭抵押權，則系爭抵
　　押權之設定並非無效，所擔保之債權確係存在。從而，被上訴人請求確認系爭本
　　票債權不存在，及塗銷系爭抵押權登記，並撤銷彰化地院九十二年度執字第一０
　　二五六號拍賣抵押物強制執行事件，就被上訴人所有系爭土地所為之強制執行程
　　序，即無理由，應予駁回。原審為被上訴人勝訴之判決，即有未合。上訴論旨，
　　指摘原判決不當，聲明廢棄，為有理由。本件事證已臻明確，兩造其餘攻擊防禦
　　方法及舉證，核與本件判決結果不生影響，無庸逐一論列，併此敘明。
據上論結，本件上訴為有理由。依民事訴訟法第四百五十條、第七十八條，判決如主
文。
中　　　華　　　民　　　國　　九十三　　年　　　四　　　月　　二十八　　日
~B1民事第六庭審判長法　官　吳火川
~B2　　　　　　　　法　官　吳惠郁
~B3　　　　　　　　法　官　饒鴻鵬
右為正本係照原本作成。
如對本判決上訴，須於收受判決送達後二十日內向本院提出上訴書狀，其未表明上訴
理由者，應於提出上訴後二十日內向本院提出上訴理由書(須按他造人數附具繕本)。
上訴時應提出委任律師或具有律師資格之人之委任狀；委任有律師資格者，另應附具
律師及格證書及釋明委任人與受任人有民事訴訟法第四百六十六條之一第一項但書或
第二項（詳附註）所定關係之釋明文書影本。
~B　　　　　　　  書記官　陳如慧
中　　　華　　　民　　　國　　九十三　　年　　　四　　　月　　二十九　　日
附註：
民事訴訟法第四百六十六條之一（第一項、第二項）
對於第二審判決上訴，上訴人應委任律師為訴訟代理人。但上訴人或其法定代理人具
有律師資格者，不在此限。
上訴人之配偶、三親等內之血親、二親等內之姻親，或上訴人為法人、中央或地方機
關時，其所屬專任人員具有律師資格並經法院認為適當者，亦得為第三審訴訟代理人
。
　　　　　　　　　　　　　　　　　　　　　　　　　　　　　　　　　　　　Ｙ
